【裁判字號】    98,上訴,3122
【裁判日期】    981111
【裁判案由】    殺人等
【裁判全文】
臺灣高等法院刑事判決                98年度上訴字第3122號
上  訴  人  臺灣桃園地方法院檢察署檢察官
被      告  甲○○
                    （現於臺灣臺北看守所羈押中）
指定辯護人  本院公設辯護人李廣澤
上列上訴人因被告殺人等案件，不服臺灣桃園地方法院98年度重
訴字第27號，中華民國98年6 月25日第一審判決（起訴案號：臺
灣桃園地方法院檢察署98年度偵字第6823號），提起上訴，本院
判決如下：
    主  文
原判決關於傷害致死罪及定應執行刑部分均撤銷。
甲○○殺人，處有期徒刑拾年陸月；扣案如附表一編號1、2、3
所示之物均沒收。
其他上訴駁回。
上開第二項撤銷改判部分與上訴駁回部分所處之刑，應執行有期
徒刑拾年捌月，扣案如附表一編號1、2、3 所示之物均沒收。
    事  實
一、甲○○因不滿楊長裕在外宣稱與其前妻余雅芳交往之事，乃
    於民國98年3月5日凌晨3、4時許，騎乘車號M6N-822 號重型
    機車，於機車前面置物籃內放置其所有以紙製刀鞘包裹之水
    果刀一把（刀刃長11公分、刀寬最大處1.8 公分，均已扣案
    ，而水果刀業已斷裂為附表一編號1、2所示之物），搭載余
    雅芳前往楊長裕所居住之桃園縣楊梅鎮○○街545 號「凱悅
    假期」大樓，欲找楊長裕理論，經警衛何旭鴻多次代為通知
    楊長裕後，楊長裕即持棍子及水果刀各乙把（即扣案如附表
    二編號1、2所示之物）下樓與甲○○談判，其間一言不合，
    楊長裕即持木棍欲毆打甲○○，甲○○乃取出上開機車前面
    置物籃內之上開水果刀，藏置所著長褲後方口袋，復空手擋
    下楊長裕所揮擊之木棍後，楊長裕所持木棍掉落，二人即發
    生扭打，其後楊長裕即取出水果刀，甲○○亦取出藏置長褲
    後口袋之水果刀抵抗，楊長裕以水果刀劃傷甲○○右手，甲
    ○○乃拍擊打下楊長裕所持水果刀，當楊長裕彎身撿持掉落
    在地之水果刀之際，甲○○明知明知背部為人體重要部位，
    而水果刀屬足以致人於死之兇器，以之刺向上開身體部位，
    將導致生命發生危險之嚴重後果，竟憤而基於殺人之犯意，
    趁楊長裕彎身未及防備，以左手持水果刀，猛刺楊長裕左背
    部一刀，拔出後再猛刺楊長裕右背部一刀，刀刃即斷裂遺留
    在楊長裕右背部，楊長裕因此受有背部穿刺傷二處（其中第
    一刀左胸穿刺傷進入左胸腔，穿刺主動脈，造成出血性休克
    ；第二刀右胸穿刺傷遺留水果刀刃），不支倒地。嗣經大樓
    警衛何旭鴻報警並呼叫救護車將楊長裕送醫急救，延至同日
    上午10時50分許，楊長裕終因遭水果刀刺殺左背部，造成胸
    主動脈穿刺外傷、失血性休克（指第一刀）死亡。
二、楊長裕遭水果刀刺殺背部不支倒地後，甲○○見楊長裕所有
    之如附表二編號4所示BENQ牌號碼0000000 000號行動電話一
    支自外套口袋內掉出，甲○○竟另意圖為自己不法所有，徒
    手竊取上開行動電話得手。
三、甲○○於案發後，旋逃離現場，嗣得知楊長裕已死亡，而其
    業遭警查緝中，遂於98年3月5日下午6 時30分，在桃園縣楊
    梅鎮○○路123 號前向警投案，經警扣得甲○○所有如附表
    一所示之物及楊長裕所有如附表二所示之物。
四、案經臺灣桃園地方法院檢察署檢察官相驗後自動簽分偵辦暨
    桃園縣政府警察局楊梅分局報請臺灣桃園地方法院檢察署檢
    察官偵查後起訴。
    理  由
一、按刑事訴訟法有關傳聞法則及例外規定（第159條至159條之
    5），如條文已明定得為證據者（如第159條之1第1項），或
    依規定原則上有證據能力（如第159條之1第2項）， 但當事
    人未抗辯其有例外否定證據能力情形者，即無庸就其如何具
    有證據能力而為說明。又本院認定事實所引用之被告以外之
    人於審判外陳述，包括人證及文書證據等，並無證據證明係
    公務員違背法定程序所取得，而被告於本院自行委任律師為
    其辯護人，其選任辯護人與檢察官皆為法律專業知識者，且
    歷原審審理，當知本案有刑事訴訟法第159條第1項不得為證
    據之情形，惟檢察官、被告及其辯護人於本院準備程序對本
    院所引用之相關卷證，就證據能力均表示同意或不爭執（見
    本院98年8月27日準備程序筆錄第3頁），迄至言詞辯論終結
    前亦未再聲明異議。又該等證據，亦無刑事訴訟法第159 條
    之4 之顯有不可信之情況與不得作為證據之情形。本院審酌
    上開證據資料製作時之情況，尚無違法不當及證明力明顯過
    低之瑕疵，亦認為以之作為證據應屬適當，是依刑事訴訟法
    第159條至第159條之5 規定，所引用之前開人證及文書證據
    ，均有證據能力。
二、訊據被告甲○○固不否認於前揭時、地與被害人楊長裕發生
    扭打衝突，並持水果刀刺向被害人楊長裕背部二刀，造成被
    害人不治死亡，以及於被害人倒地後取走被害人手機等情，
    ，惟矢口否認有何殺人之故意，辯稱：因被害人一直打伊，
    且拿刀出來並劃傷伊右手，伊才拿刀刺他，伊沒有要殺被害
    人的意思云云。公設辯護人則為被告辯護以：被告係在自保
    情況下，方從被害人背後朝其背部攻擊；且依證人余雅芳之
    論述，可證其前往找被害人理論時並未預藏兇刀，以及事後
    並請大樓管理員報警等情，均足證被告當時並無殺人之意圖
    云云。經查：
  (一)被告因對被害人楊長裕在外宣稱其與前妻余雅芳交往而心生
    不滿，而如何與被害人衝突、扭打及持刀刺向被害人，以及
    趁機偷竊被害人所有手機一節，業據被告迭於警詢及偵審中
    坦白承認，其於警詢時供稱：伊認識楊長裕約半年之久，楊
    長裕跟伊朋友說他跟伊前妻余雅芳一起到汽車旅館，經伊的
    朋友轉述給伊聽後，造成伊心理不愉快，98年3月5 日3、4
    點左右，伊騎乘車號N6N-822 號重型機車搭載余雅芳到凱悅
    大樓找楊長裕理論，伊看到楊成裕手上拿著一支棍子往伊這
    邊衝過來，伊跑到伊停放機車的地方，從車籃取出伊預藏之
    水果刀，藏在後褲袋中，再往楊長裕方向衝過去，他先用棍
    子往伊正面打，伊便用左手擋他，他的棍子就掉在地上，伊
    看到他不知從哪裡抽出一把刀出來，伊就抽出伊預藏在後褲
    袋的水果刀，往他背部刺二刀，刀刃部分遺留在他身體裡，
    刀柄遺留在現場。伊看見楊長裕手機掉在衣服外面，便順手
    將該手機帶在伊的褲袋（見偵查卷第10至11頁）；復於偵查
    中供述：伊到達凱悅假期後，伊請管理員通知楊長裕下來，
    聽到楊長裕叫伊，回頭就看到楊長裕持棍子往伊這邊衝過來
    ，伊就轉身從車籃拿刀放到後口袋，伊也往他衝過去，楊長
    裕就持棍子往伊頭揮過去，伊用手擋住，楊長裕的棍子就掉
    下來，伊看到楊長裕有拔一只黑色的刀出來，伊就拿伊自備
    的水果刀出來，他刀子向伊刺來，有劃伊的手，伊就拍下他
    的刀，楊長裕剛好轉身，伊很生氣，就左手持刀刺向楊長裕
    背部二刀，第二刀拔起來時，刀刃斷在楊長裕身體裡面，楊
    長裕不支倒地，伊就離開現場（見偵查卷第84頁至第86頁、
    第96頁）；再於審理中坦認：伊看到楊長裕當時拿水果刀出
    來，向伊刺來劃傷伊的手，伊就拍下他的刀，楊長裕要去撿
    刀，伊就用左手持刀刺向他的背部二刀，第二刀要拔起來時
    ，刀刃就斷在裡面等語綦詳（見原審卷第42至43頁、本院審
    判筆錄第7至8頁）。核與證人何旭鴻、余雅芳於檢察官偵查
    中證述之情節大致相符（見偵查卷第94頁、第95頁、第104
    頁、第109頁、第110頁），案發現場並查獲有被告用以殺害
    被害人之水果刀刀柄1支、紙製刀鞘1只扣案，並自被害人身
    體內起獲之水果刀刀刃1 支，此外，復有監視器錄影畫面、
    被告行兇時穿著之衣褲等證物在卷足憑；被告涉犯竊盜犯行
    部分亦有被害人楊長裕所有之如附表二編號4 所示BENQ牌號
    0000000000號行動電話一支扣案可佐。足認被告前揭具任意
    性之自白核與事實相符，而屬可信。
  (二)被害人楊長裕案發後經送往天成醫院救治，於98年3月5日4
    時40分至急診室，經診斷心跳休止，背部開放性傷口，伴有
    併發症，到院時已無生命跡象，經急救後無效，有天成醫院
    出具之診斷證明書在卷可佐（見相字第365號卷第94頁）。
    被害人楊長裕死亡之事實，業經臺灣桃園地方法院檢察署檢
    察官率同檢驗員相驗屬實，有解剖筆錄、勘驗筆錄、相驗屍
    體證明書、檢驗報告書各一份等在卷足憑 （見相字第365號
    卷第113至157頁）。被害人楊長裕經解剖鑑定發現背部銳器
    穿刺傷二處，其中左胸穿刺傷進入胸腔，穿刺主動脈，造成
    出血性休克，右胸穿刺傷遺留水果刀刃（刀刃長11公分、刀
    寬最大處1.8公分）； 鑑定結果係認被害人楊長裕遭水果刀
    刺殺背部，造成胸主動脈穿刺外傷、失血性休克死亡，死亡
    方式為「他殺」等情，亦有法務部法醫研究所（98）醫鑑字
    第0981100787號鑑定報告書一份附卷可稽 （見相驗卷第190
    至193頁背面）。 堪認被害人楊長裕遭被告以左手持水果刀
    插入背部，因此受有背部穿刺傷二處（其中第一刀左胸穿刺
    傷進入胸腔，穿刺主動脈，造成出血性休克；第二刀右胸穿
    刺傷遺留水果刀刃），致被害人楊長裕因遭水果刀刺殺左背
    部（指第一刀），造成胸主動脈穿刺外傷、失血性休克死亡
    ，是被害人楊長裕死亡結果與被告持水果刀刺殺背部行為（
    指第一刀），有相當因果關係。
  (三)按殺人與傷害致死之區別，即在下手加害時有無死亡之預見
    為斷。至受傷處所是否致命部位，及傷痕之多寡，輕重如何
    ，僅足供認定有無殺意之參考，原不能為區別殺人與傷害致
    人死之絕對標準（最高法院19年上字第718號判例）。 再按
    刑法上殺人與傷害致死之區別，視加害人於下手加害時有無
    死亡之預見為斷，被害人所受之傷害程度，固不能據為認定
    有無殺意之唯一標準，但加害人之下手情形如何，於審究犯
    意方面，仍不失為重要參考資料（最高法院94年度412 號判
    決意旨參照）。經查：
  1.被告與被害人楊長裕原僅係普通朋友，認識長達半年之久，
    因被告不滿被害人楊長裕在外宣稱其與前妻余雅芳交往、並
    一同前往汽車旅館等情，已如前述，足認案發當時被告對被
    害人已有嫌隙。而被告搭載余雅芳前往被害人住處後，透過
    對講機與被害人吵架、嗆聲一節，亦經被告於偵查中供稱：
    伊請管理員以對講機通知楊長裕下來，楊長裕在對講機中與
    伊大小聲，並表示「你有種就上來」，伊說伊沒有鑰匙，他
    就說他會下來，伊在大廳等了十至二十分鐘，期間還打三、
    四通電話催他等語（見偵查卷第84頁）。則被告對被害人本
    已不滿，於案發當時二人透過對講機言語挑釁、大聲叫囂，
    被害人復令被告等候多時，造成被告極度不滿，已有殺害之
    動機。
  2.又被告攜帶做案用水果刀前往向被害人尋釁一節，亦經被告
    於警偵及歷次審理中坦承不諱（見偵查卷第12、85頁，原審
    卷第43頁、本院98年10月21日審判筆錄第7頁）， 然辯稱攜
    帶水果刀係因為有人要威脅伊而帶刀防身，目的並非在殺害
    楊長裕云云。惟被告於接受警詢之初，矢口否認攜帶兇器前
    往，迨至員警就現場採證取得之紙製刀鞘內層何以遺留有被
    告指紋等情詢問被告時，被告始坦稱：這把斷柄的黑色水果
    刀是伊帶去的，紙製刀鞘也是伊自己包的，伊剛剛不敢講出
    來是因為害怕等語（見偵查卷第12頁），顯見其心虛。再經
    質以為何要帶水果刀在車上時，被告或稱因為有別人要威脅
    伊（見偵查卷第85頁），或稱別人說要來找伊吵架（見偵查
    卷第105頁），或僅稱當天晚上剛好有人要來找伊 （見原審
    卷第43頁），惟均無法具體指述所受之威脅為何，亦未能清
    楚交待「別人」之真實姓名或可能的對象，於偵查中更稱：
    伊不知道何人要找伊吵架（見偵查卷第105頁）， 足見其主
    張預藏水果刀係為防身用一節係臨訟杜撰，不足採信。
  3.被告雖辯稱：伊並無要殺被害人的意思，伊只是因為他有拿
    刀出來，所以拿刀刺他。辯護人亦以被告係為了自保，始自
    背後攻擊被害人云云。惟觀諸被告與被害人之衝突經過，被
    害人一開始係持木棍朝被告而來，被告即將水果刀放在長褲
    後口袋，被害人所持木棍遭被告擋住掉落，嗣二人扭打，當
    被告將被害人手中水果刀拍落，則此時被告所受之威脅已暫
    時降低，倘被告確實為了自保，大可趁隙逃離現場，或利用
    被害人手無寸鐵、彎腰撿拾兇器之劣勢，將被害人推倒，或
    將被害人掉落之水果刀踢至遠處，以減少其受害之機會，惟
    被告捨此不由，竟仍趁被害人彎身撿拾水果刀而不及防備之
    際，持水果刀刺向被害人背部，第一刀已自左背穿刺傷進入
    胸腔，被告猶不罷手，拔出後再刺被害人背部第二刀，足見
    被告主觀上有殺死被害人之犯意，客觀上亦有殺害被害人之
    行為。又按人體之背部，內有心、肺、大血管等重要器官，
    屬人體之要害，以銳器猛力刺擊，足以致死，此為通常智識
    程度之人均可知悉之事，被告為成年人，智識程度正常，對
    此應無不知之理，竟持水果刀之銳利刀械接續刺向被害人背
    部要害部位二刀，造成被害人受有背部穿刺傷二處，其中第
    一刀左胸穿刺傷進入胸腔，穿刺主動脈，造成出血性休克，
    成為致命之傷，被告猶不罷手，拔出後再刺被害人背部第二
    刀，第二刀更因用力之猛，刀刃（長11公分）深沒體內而斷
    裂無法拔出，遺留於被害人右背部，有照片三幀在卷可考（
    見相字365號卷第98頁、第168頁），足見被告持水果刀之銳
    利刀械刺殺被害人，用力之猛，下手之重，顯係欲置被害人
    於死地，具有戕害生命之直接故意甚明，而非僅止於自保之
    認知而已。又被告於殺害被害人後，雖請大樓管理員報警叫
    救護車，惟並未對被害人做其他救護（見本院審判筆錄第8
    頁），而被告於案發後，亦隨即離開現場，對被害人所受傷
    勢均未為進一步之關切，縱其主動向警方投案說明案情，亦
    僅屬犯後態度之評價，無從解免其殺人罪責。
  (四)綜上，本件事證明確，被告殺人、竊盜罪犯行堪予認定，應
    依法論科。
三、論罪科刑：
  (一)核被告甲○○就事實欄一所為，係犯刑法第271條第1項殺人
    罪。就事實欄二所為，係犯刑法第320條第1項之竊盜罪。被
    告所犯上開二罪間，犯意個別，行為態樣亦均不同，應予分
    論併罰。
  (二)原審以被告事實欄一所為之犯罪事證明確，予以論罪科刑，
    固非無見。惟查：被告係基於殺人犯意而刺殺被害人，原
    審不察，論以傷害致死罪，已有未當；附表一編號3 之紙
    製刀鞘一只，係被告所有用以包裹作案用之水果刀，便於攜
    帶，亦屬供犯罪所用之物，原審未予宣告沒收，亦有未洽。
    檢察官提提起上訴，指摘原判決此部分認定不當，為有理由
    ，自應由本院將原判決關於傷害致死罪及定應執行刑部分撤
    銷改判。爰審酌被告與被害人相識未深，僅因對方對外宣稱
    與被告前妻交往等情，即攜帶刀械尋釁，復因爭執扭打，而
    萌生殺意，持水果刀自被害人背部之致命部位猛刺二刀，深
    及胸腔，足見其手段兇殘，剝奪被害人寶貴生命，留給被害
    人家屬永遠無法磨滅之傷痛，惡性實屬重大，然行為後已坦
    大部分認犯行，並與被害人家屬達成民事和解，犯後態度尚
    佳，兼衡其犯罪動機、目的、犯罪時所受之刺激、所用手段
    、所生危害，以及尚未實際賠付和解金（見本院98年10月21
    日審判筆錄第9頁）等一切情狀，量處有期徒刑10年6月，以
    示懲儆。扣案如附表一編號1、2、3 所示之物，係被告所有
    供犯殺人罪所用之物，均爰依刑法第38條第1項第2款規定，
    宣告沒收。
  (三)原審就竊盜罪部分，本於同一事證，認被告犯行明確，適用
    刑法第320條第1項之規定，並審酌被告於被害人倒地後竊取
    被害人財物，竊取之手段、所竊取財物係BENQ牌行動電話之
    價值，並考量其素行、智識程度等一切情狀，量處有期徒刑
    3 月，經核原判決此部分認事用法並無不當，量刑尚稱妥適
    。至量刑之輕重，係屬事實審法院得依職權自由裁量之事項
    ，茍於量刑時，已依行為人之責任為基礎，並斟酌刑法第57
    條各款所列情狀，而未逾越法定範圍，又未濫用其職權，即
    不得遽指為違法。檢察官上訴指摘此部分量刑過輕，並無理
    由，應予駁回。
  (四)爰就被告上開撤銷改判所處之刑與上訴駁回所處之刑，定其
    應執行有期徒刑10年8月，扣案之附表一編號1、2、3所示之
    物沒收。至扣案如附表一編號4、5所示之物，雖係被告所有
    ，但與本案尚無直接關連性；另扣案如附表二所示之物，則
    為被害人所有，爰均不宣告沒收。
據上論斷，應依刑事訴訟法第368條、第369條第1項前段、第364
條、第299條第1項前段，刑法第271條第1項、第51條第5 款、第
38條第1項第2款，判決如主文。
本案經檢察官賴正聲到庭執行職務。
中    華    民    國    98    年    11    月    11    日
                  刑事第九庭審判長法  官  周盈文
                                  法  官  詹駿鴻
                                  法  官  何信慶
以上正本證明與原本無異。
殺人部分如不服本判決，應於收受送達後10日內向本院提出上訴
書狀，其未敘述上訴之理由者並得於提起上訴後10日內向本院補
提理由書（均須按他造當事人之人數附繕本）「切勿逕送上級法
院」。
竊盜部分不得上訴。
                                   書記官  王泰元
中    華    民    國    98    年    11    月    11    日
附錄：本案論罪科刑法條全文
中華民國刑法第271條
（普通殺人罪）
殺人者，處死刑、無期徒刑或10年以上有期徒刑。前項之未遂犯
罰之。
預備犯第1項之罪者，處2年以下有期徒刑。
附表一
┌───┬─────────────┬────────┐
│編  號│  扣    案     物     品  │     備    註   │
├───┼─────────────┼────────┤
│  1   │水果刀刀柄1支             │被告所有供本件殺│
│      │                          │人犯行所用      │
├───┼─────────────┼────────┤
│  2   │水果刀刀刃1支             │被告所有供本件殺│
│      │                          │人犯行所用      │
├───┼─────────────┼────────┤
│  3   │包刀刃紙製刀鞘1只         │被告所有供本件殺│
│      │                          │人犯行所用      │
├───┼─────────────┼────────┤
│  4   │休閒鞋1雙                 │被告所有但與本案│
│      │                          │無直接關連      │
├───┼─────────────┼────────┤
│  5   │運動外套、牛仔褲、短上衣共│被告所有但與本案│
│      │3件                       │無直接關連      │
└───┴─────────────┴────────┘
附表二
┌───┬─────────────┬────────┐
│編  號│  扣    案     物     品  │     備    註   │
├───┼─────────────┼────────┤
│  1   │木棍1支                   │楊長裕所有      │
├───┼─────────────┼────────┤
│  2   │水果刀1支                 │楊長裕所有      │
├───┼─────────────┼────────┤
│  3   │血衣2件                   │楊長裕所有      │
├───┼─────────────┼────────┤
│  4   │BENQ牌號碼0000000000號行動│楊長裕所有      │
│      │電話1 支                  │                │
└───┴─────────────┴────────┘


司法院資訊處製作；財團法人民間司法改革基金會備份。
